最高法院刑事判決　　　　　　　　　　　　　　　九十一年度台上字第二三三六號
　　上　訴　人　乙○○
　　　　　　　　甲○○
　　　　　　　　丙○○
　　　　　　　　戊○○
　　右　一　人
　　選任辯護人　陳國堂律師
　　　　　　　　陳啟昌律師
　　上　訴　人　丁○○
　　選任辯護人　陳怡成律師
右上訴人等因貪污等罪案件，不服台灣高等法院台中分院中華民國九十年十一月二十
二日第二審更審判決（八十九年度上更(一)字第三○四號，起訴案號：台灣台中地方法
院檢察署八十六年度偵字第五六八、二二七七號），提起上訴，本院判決如左：
    主  文
原判決關於乙○○、甲○○、丁○○、丙○○、戊○○部分撤銷，發回台灣高等法院
台中分院。
    理  由
本件原判決認定上訴人乙○○係台灣省自來水公司第四區管理處神岡營運所技術士，
擔任該營運所第二加壓站供水機房操控業務，上訴人丁○○（民國七十四年六月一日
至七十七年四月二十日）、上訴人丙○○（七十七年四月二十一日至八十二年一月三
十一日）、上訴人戊○○（八十二年二月一日至八十四年一月十五日），均為該營運
所於前述期間內先後擔任主任，負責該營運所業務綜理、人事管理職責，均係依據法
令從事公務之人員。緣乙○○自六十二年十一月，當選台中縣清水鎮民代表會第十屆
鎮民代表，因忙於地方政治活動及公共事務，無力親自到職，竟意圖為自己不法所有
，先後與其父吳奎碧（已死亡，由原審法院前審判決公訴不受理確定在案）及其子即
上訴人甲○○、另不詳姓名已成年之人基於犯意聯絡及行為分擔，及概括之犯意，自
六十八年一月一日起擅自將其所負責之第二加壓站機房操控、機電維修及水質檢驗等
業務交由未經台灣省自來水公司遴選合格且不具操作供水機房操作資格之吳奎碧僭行
其職務，並由吳奎碧按月向該營運所詐領薪俸。乙○○復於七十一年、七十五年、七
十九年及八十三年間先後當選台中縣清水鎮民代表及代表會副主席、主席等公職，其
間仍持續由其父吳奎碧僭行其職，並自七十八年一月一日起至八十二年十二月三十一
日止，由不詳姓名之人代其簽到、退（其簽有簽到退簿九紙），八十三年二月間某日
起，乙○○之子即甲○○因役畢無業，亦由未經台灣省自來水公司遴選合格且不具操
作供水機房操作資格之甲○○接替吳奎碧，僭行乙○○之職迄八十五年七月二十九日
止，其間並由不詳姓名已成年之人或甲○○代乙○○簽到、退（簽到、退簿共七紙，
八十五年下半年度簽到簿，附於原審上訴卷第一宗第一四九頁）、神岡營運所八十三
年一月至六月份操作人員一週工作計劃書、八十三年三月至八十四年十二月深井抽水
機工作日報表、八十三年二月至三月及同年七月至八十五年五月第一淨水場加氯工作
日報表上偽造乙○○署押，進而偽造該公文書據以行使，足生損害於該營運所。丁○
○、丙○○、戊○○在其前述任內，明知乙○○前揭時間均未能親自執行業務，竟分
別基於圖利犯意，未依規定報請解除乙○○之職務，或依曠職予以扣薪，而任由吳奎
碧、甲○○等僭行職務，並任由吳奎碧、甲○○、乙○○等按月詐領如原判決附表（
下簡稱附表）一所示之薪俸及各類金。嗣經繼任戊○○之張邦男主任發現，乃先於
八十四年六月一日，以八十四台水四神營字第六八九號函行文台灣省自來水公司第四
區管理處，但因僅有主任張邦男簽名，未加蓋章，經第四區管理處人事主任黃天佑銷
號作廢；其後黃天佑為了落實考核員工值勤情形；先於八十四年七月十九日以八十四
台水四人字第一○三六七號函行文附屬單位加強勤惰管理；繼於八十四年七月二十六
日以台水四人字第一○七四二號函文，除重申勤惰管理外，並加強公出之管理；八十
四年九月一日以八四台水四人字第一二八三九號函請各廠主管將勤惰管理，列入年度
經營績效考核；八十四年十月七日以八四年台水四人字第一四六三二號函請附屬單位
填報職員、評價職位人員實際擔任工作項目調查表；八十四年十月十一日以台水四人
字第一四七九三號函通令所屬單位辦理員工工作量評鑑；八十四年十月二十七日以八
四台水四人字第一五六七九號函文請各單位主管加強所屬員工服勤考核；再於八十五
年二月十七日指派所屬張良炫至神岡營運所查勤；八十五年七月五日再指派張良炫至
神岡營運所查勤發現乙○○未請假，迄當日上午八時二十分仍未簽到上班，乃簽報乙
○○曠職處分，並依規定扣回乙○○薪資；案經台中縣調查站於八十五年八月二十三
日據報至神岡營運所調查，並扣得偽造之乙○○七十八年起至八十五年上半年即六月
三十日止之簽到簿十五紙、八十三年一月至八十五年六月操作人員一週工作計劃書；
乙○○始於八十五年九月十二日申請退休，共計詐得新台幣（下同）四百七十四萬六
千五百三十元之薪俸及金，詳如附表一所示。丁○○、丙○○、戊○○分別圖利乙
○○之金額，詳如附表二所示等情，因而撤銷第一審關於乙○○、甲○○、丁○○、
丙○○、戊○○部分之判決，改判論處乙○○、甲○○共同連續行使偽造公文書，足
以生損害於公眾各罪刑（甲○○緩刑伍年），丁○○、丙○○、戊○○對於主管之事
務直接圖利各罪刑，固非無見。
惟查(一)貪污治罪條例第十條所定應予追繳沒收或發還被害人之財物，以實施犯罪行為
者自己或其共犯所得者為限，其無所得或已發還者，自無從再為追繳或發還之諭知（
本院六十九年台上字第八二０號判例參照），原判決認定丁○○、丙○○、戊○○各
圖利乙○○拾貳萬柒仟伍佰柒拾元、壹佰捌拾壹萬伍仟肆佰玖拾伍元、壹佰拾捌萬
捌仟肆佰拾玖元，於理由欄又明乙○○並未共犯貪污治罪條例第六條第一項第四
款之罪（見原判決第十九頁末三行），則丁○○、丙○○、戊○○三人既無所得，原
判決諭知就該三人應將直接圖利乙○○之金額發還，自有適用法則不當之違法。(二)有
罪判決書之事實一欄，為判斷其適用法令當否之準據，法院應依職權就與論罪科刑有
關之事實，翔實記載，然後於理由內逐一說明憑以認定之證據，並使事實認定與理由
說明，相互適合，方為適法。查原判決事實欄認定乙○○自六十八年一月一日起至八
十五年七月二十九日止，均未實際到公，而由其父吳奎碧、子甲○○僭行其職務等語
，附表二亦載明丁○○三人圖利乙○○之金額係以全年十二月份全數計算，而依行政
院勞工委員會中區勞動檢查所八十九年十月九日台八十九勞中檢製字第一○一三三三
一號函意旨謂乙○○每工作七日，應有一日之休息，台灣省自來水股份有限公司有違
勞動基準法第三十條之規定而裁處罰鍰，此有上開函件及罰鍰處分書稿可稽（見原審
更(一)卷(一)四十四頁起、卷(二)第一頁），原判決理由欄亦明乙○○於八十五年七月三
十日請休假、同年七月三十一日、八月一日為放假日、八十五年八月二日起至同年九
月十二日依法休假，該段期間乙○○所領取之薪俸及金，自非不法等語（見原判決
十四頁），則乙○○自六十八年一月一日起至八十五年七月二十九日止，有無如上開
函件所示之休息日、休假、放假日，攸關乙○○詐騙金額之認定，原審未詳加調查，
遽行判決，調查職責，尚有未盡。(三)原判決以神岡營運所於八十三年間即完成半自動
操作系統，戊○○並規定第一、二加壓站操作人員於每日巡視加壓站操作情形後須返
回營運所支援工務部門，故甲○○自八十三年間起每日均須返回神岡營運所共同協助
或支援臨時指派業務，則戊○○應知悉甲○○僭代職務，又丁○○、丙○○均坦承乙
○○未實際執行業務之事實，其後接任之戊○○更無諉為不知之理為論據（見原判決
第十七面）。但依台灣省自來水公司第四區管理處八十九年九月三十日八九台水四人
字第一六九○○號函載明：該處前神岡營運所第一、二加壓站之半自動操作系統於八
十五年三月一日完成，該半自動操作系統未完成前均無調回第一、二加壓站人員等語
（見原審更(一)卷(一)一七七頁），則原判決認定乙○○於八十三年即調回神岡營運所，
而由甲○○僭行職務，其採證顯與卷證資料不符。又戊○○於接任神岡營運所主任時
，乙○○尚未調回營運所，此觀前揭台灣省自來水公司第四區管理處之函文自明。則
丙○○於交接後有無將僭行職務之情告知，如未曾告知，能否以前二位主任知悉僭行
職務之情推定接任之戊○○亦知悉上情，饒有研求之餘地。乙○○、甲○○、丙○○
、戊○○、丁○○上訴意旨分別指摘原判決關於其等部分不當，尚非全無理由，應認
此等部分仍有撤銷發回更審之原因。
據上論結，應依刑事訴訟法第三百九十七條、第四百零一條，判決如主文。
中      華      民      國    九十一    年      四      月    二十五    日
                              最高法院刑事第八庭
                                  審判長法官  莊  登  照
                                        法官  洪  明  輝
                                        法官  黃  一  鑫
                                        法官  魏  新  和
                                        法官  林  秀  夫
      右正本證明與原本無異
                                              書  記  官
中      華      民      國    九十一    年      五      月      一      日
